ACORDAO-COMPLETO-2375655

ACÓRDÃO 9882/2019 ATA 36/2019 - SEGUNDA CÂMARA

VISTOS, relatados e discutidos estes autos de Recurso de Reconsideração interposto pelo Sr. Luciano Pessoa de Andrade Lira na condição de ex-prefeito municipal de Ataléia-MG (gestão 2001-2004) , contra o Acórdão 8055/2018-TCU-Segunda Câmara, que julgou irregulares as suas contas e condenou-o ao recolhimento do débito apurado nos autos, deixando de aplicar-lhe a multa do art. 57 da Lei 8.443/1992, em razão da ocorrência da prescrição da pretensão punitiva;
	ACORDAM os Ministros do Tribunal de Contas da União, reunidos em Sessão de 2ª Câmara, ante as razões expostas pelo Relator, com fulcro nos arts. 32 e 33 da Lei 8.443/1992, c/c art. 285, do RI/TCU, em:
	9.1. conhecer do Recurso de Reconsideração interposto pelo Sr. Luciano Pessoa de Andrade Lira para, no mérito negar-lhe provimento;
	9.2. dar conhecimento da deliberação ao recorrente, à Procuradoria da República no Estado de Minas Gerais e aos demais interessados.

Recurso de Reconsideração interposto pelo Sr. Luciano Pessoa de Andrade Lira na condição de ex-prefeito municipal de Ataléia-MG (gestão 2001-2004), contra o Acórdão 8055/2018-2ª Câmara, que julgou irregulares as suas contas e condenou-o ao recolhimento do débito apurado nos autos, deixando de aplicar-lhe a multa do art. 57 da Lei 8.443/1992, em razão da ocorrência da prescrição da pretensão punitiva.

Segunda Câmara

Prefeitura Municipal de Ataléia - MG.

3. Interessados/Responsáveis/Recorrentes:
3.1. Interessado: Fundação Nacional de Saúde (CNPJ 26.989.350/0001-16).
3.2. Responsáveis: Luciano Pessoa de Andrade Lira (CPF XXX.714.806-XX); Prefeitura Municipal de Ataléia - MG (CNPJ 16.971.376/0001-83).
3.3. Recorrente: Luciano Pessoa de Andrade Lira (CPF XXX.714.806-XX).

13.1. Ministros presentes: Ana Arraes (Presidente), Augusto Nardes, Aroldo Cedraz (Relator) e Raimundo Carreiro.
13.2. Ministro-Substituto presente: Marcos Bemquerer Costa.

AROLDO CEDRAZ

Ministra Ana Arraes.

Trata-se de Recurso de Reconsideração interposto pelo Sr. Luciano Pessoa de Andrade Lira, na condição de ex-prefeito municipal de Ataléia-MG (gestão 2001-2004) , contra o Acórdão 8055/2018-TCU-Segunda Câmara (Peça 38) que julgou irregulares as suas contas e condenou-o ao recolhimento do débito apurado nos autos, deixando de aplicar-lhe a multa do art. 57 da Lei 8.443/1992, em razão da ocorrência da prescrição da pretensão punitiva. 
2.	A Secretaria de Recursos procedeu ao exame de admissibilidade e de mérito às Peças 97 e 98, que abaixo reproduzo, como parte deste Relatório:
	"[...] HISTÓRICO
2.	Cuidam os autos de Tomada de Contas Especial (TCE) instaurada pela Fundação Nacional de Saúde (Funasa) , em desfavor de Luciano Pessoa de Andrade Lira, ex-prefeito municipal (gestão 2001-2004) , em razão do cumprimento parcial do Convênio 3383/2001, celebrado entre o Município de Ataléia (MG) e a Funasa, cujo objeto foi a execução de sistema de abastecimento de água", conforme Plano de Trabalho (peça 1, p. 21-25) .
2.1.	Para executar o objeto do ajuste, foi previsto o total de R$ 603.162,82, com R$ 576.319,81 da parte da Funasa e o restante integralizado como contrapartida municipal. Os recursos federais foram repassados em três parcelas iguais de R$ 192.106,60, creditadas em conta específica nas datas de 11/7/2002, 7/10/2002 e 8/3/2004 (peça 34, p. 1) . 
2.2.	A última visita técnica à obra, consubstanciada no Relatório de Visita Técnica Final, de 17/4/2012 (peça 2, p. 20-39) , constatou que o objeto pactuado atingiu 90,87%, e o objetivo atingiu 35,60% da obra pactuada.
2.3.	O Relatório do Tomador de Contas Especial, de 13/11/2013, concluiu que o dano ao erário foi de R$ 396.363,14, valor histórico (peça 1, p. 285 e 215-223 e peça 2, p. 268-274) .
2.4.	Foi imputado débito proporcional ao percentual do objetivo não alcançado ao ora recorrente, à época ex-prefeito, o qual foi também ouvido em audiência pela não aplicação da contrapartida e por movimentação irregular na conta específica. O munícipio foi chamado a responder pela devolução da parcela da contrapartida não integralizada.
2.5.	No mérito, a unidade técnica havia proposto julgar irregulares as contas do ex-prefeito e do município, que havia permanecido revel. No entanto, por meio do Acórdão 8931/2017-TCU-Segunda Câmara, da relatoria da Ministra Ana Arraes (peça 26) , foi acolhida proposta divergente do Ministério Público junto ao TCU - MP/TCU (peça 25) , de forma a, preliminarmente, fixar prazo improrrogável para que o município recolhesse a contrapartida devida. 
2.6.	Comprovado o recolhimento do valor corrigido (peça 33) , a unidade técnica propôs julgar regulares com ressalva as contas do município e reiterou a proposta anteriormente formulada de julgar irregulares as contas do responsável e condená-lo em débito (peça 34) , proposta que foi endossada pelo Parquet  (peça 37) , e que resultou no acórdão atacado.
2.7.	Inconformado, o ex-prefeito Luciano Pessoa de Andrade Lira entrou com recurso de reconsideração solicitando a reforma do Acórdão 8055/2018-TCU-Segunda Câmara, para julgar regulares as suas contas. Caso o Tribunal assim não entenda, solicita que suas contas sejam julgadas regulares com ressalva, e que o prefeito que lhe sucedeu seja intimado para responder solidariamente pelas irregularidades apontadas. 
ADMISSIBILIDADE
3.	Reitera-se o exame preliminar de admissibilidade (peça 71) , ratificado pelo Ministro relator, Aroldo Cedraz, que concluiu pelo conhecimento do recurso (peça 69) , suspendendo-se os efeitos dos itens s itens 9.2, 9.3, 9.4 e 9.5 do Acórdão 8055/2018-TCU-Segunda Câmara, em relação ao recorrente, eis que preenchidos os requisitos aplicáveis à espécie. 
MÉRITO
4.	Delimitação
4.1.	Constitui objeto do presente recurso a seguinte questão: se cabe a responsabilização do ex-prefeito, ora recorrente (peça 69, p. 3-4) .  
5.	Se cabe a responsabilização do ex-prefeito, ora recorrente (peça 69, p. 3-4) .  
5.1	O recorrente defende que não deve ser responsabilizado pelas irregularidades apontadas em relação ao Convênio 3.383/2001,  com base nos seguintes argumentos: 
	a) não se trata de responsabilidade personalíssima, devendo ser considerado o princípio da continuidade da Administração Pública;
	b) ao deixar suas atividades, o recorrente não tem mais acesso aos livros, documentos, planos, serviços, ou qualquer elemento que possa ser utilizado em uma prestação de contas;  
	c) observa-se da sentença judicial à peça 69, p. 25-71, demonstrando que o recorrente foi absolvido quanto às alegações que lhe tocavam, permanecendo as irregularidades apenas quanto ao seu sucessor; 
	d) não só a prestação de contas foi entregue tardiamente (apresentada em 2010, passados já 6 anos do término do mandato do recorrente) , como o relatório técnico final só foi elaborado em 2012, 8 anos depois de o recorrente ter deixado a prefeitura e 7 anos após o prazo final do consórcio (peça 69, p. 12-21) ;
	e) conforme o "RELATÓRIO 3 - RELATÓRIO DE VISITA TÉCNICA anexado à peça 69, p. 8-11) , todas as verificações de irregularidades guardam relação com funcionamento inadequado por falta de treinamento de pessoal, por danificações posteriores nos materiais, etc.. Uma vez que a conclusão da obra se deu no fim do mandato do recorrente, os treinamentos devidos seriam de responsabilidade de seu sucessor, bem como os reparos nos materiais e maquinários que foram se deteriorando, em nada podendo ser responsabilizado o ex-prefeito quanto a este tipo de irregularidade;
	f) conforme documento juntado à peça 69, p. 22-24, a Funasa encaminhou notificação 132/2012, de maio de 2012, solicitando o saneamento das irregularidades/impropriedades, no prazo máximo de 45 dias o que, novamente, não caberia ao recorrente, quedando-se silente o Município;
	g) os 35,60% aprovados pelo parecer técnico guardam relação com o objetivo e não com a obra executada, o que restou prejudicado pelo transcurso do tempo, como já enfatizado, não podendo ser fator ensejador de desaprovação das contas prestadas pelo recorrente;
	h) o Município é quem deve ser responsabilizado, considerando que foi o beneficiário do convênio e que manteve as responsabilidades, através de seus administradores, de darem continuidade às obras e prestações de contas do recorrente após sua saída;
	i) mais uma prova de que o recorrente não deve ser responsabilizado é a execução do objeto, pois constatou-se a realização de 90,87%, tendo sido recomendada a aprovação parcial da obra, mesmo passados tantos anos;
	j) o próprio parecer do Ministério Público do Estado de Minas Gerais (peça 69, p. 31) demonstra que tornou-se controversa a porcentagem tida como concluída da obra, uma vez que o último relatório técnico de prestação de contas realizado datava de 2003, ou seja, antes da liberação da última parcela do convênio (depois disto, conforme já demonstrado, foi realizado relatório técnico apenas em 2012, que não representou com fidelidade a realidade da conclusão da obra, posto que deveras tardio) ;
	k) outra comprovação de que o recorrente não pode ser responsabilizado pelas irregularidades, é que foi absolvido na Justiça Comum em primeira e segunda instâncias, só não tendo sido retirado do polo passivo da demanda pela declaração de incompetência da Justiça Comum para julgamento do feito e sua remessa para a Justiça Federal sem, contudo, anular a sentença, pendente ainda de apreciação dos efeitos pelo juízo considerado competente (peça 69, p. 62-71) ;
	l) o prefeito sucessor, João Batista da Silva, com gestão nos exercícios de 2005 a 2008, deve ser intimado para responder solidariamente pelas irregularidades apontadas. 
Análise
5.2.	Os argumentos do recorrente não merecem prosperar, considerando a existência de débito de responsabilidade do recorrente, decorrente da inexecução parcial do Convenio 3383/2001, como será demonstrado.  
5.3.	Ao contrário do alegado pelo recorrente, o gestor que subscreve o convênio contrai responsabilidade pessoal pela observância de suas disposições, incluindo o ônus de comprovar a boa e correta aplicação dos recursos públicos recebidos, quando são aplicados integralmente em sua gestão, como no caso sob comento. Dessa forma, é de responsabilidade personalíssima do recorrente, e não do Município, a restituição de valores recebidos mediante convênio, quando o objetivo não é atingido (Acórdãos 5742/2016 e 3101/2016, ambos da 1ª Câmara e da relatoria do Ministro Bruno Dantas, 6235/2012-2ª Câmara, da relatoria do Ministro André de Carvalho, 1418/2009-Plenário, da relatoria do Ministro Raimundo Carreiro) .
5.4.    	Com relação à dificuldade alegada de acesso a documentos, registra-se que era do recorrente, então prefeito, a responsabilidade de comprovar a devida aplicação dos recursos recebidos. Em caso de recusa da administração posterior para fornecer a documentação solicitada, caber-lhe-ia recorrer ao Poder Judiciário, por meio da ação apropriada ao caso. Contudo, não foi apresentado qualquer documento comprobatório de diligências realizadas junto ao município ou outras providências adotadas nesse sentido. Dessa forma, esse argumento não pode ser aceito para afastar o encargo do recorrente (Acórdãos 2883/2018 e 2860/2018, ambos do Plenário e da relatoria do Ministro Augusto Shermann) .
5.5.	Quanto a possibilidade de afastar sua responsabilidade em face da existência de ações judiciais, inclusive já com apreciação em primeiro e segundo graus que lhe foram favoráveis, cumpre assinalar que o fato não lhe beneficia ante o entendimento assente na jurisprudência do TCU quanto ao princípio da independência das instâncias, como confirmado pelo  Acórdão 131/2017-TCU-Plenário, da relatoria do Ministro Walton Alencar Rodrigues, adotado em recurso de revisão interposto contra o Acórdão 5937/2014-TCU-Segunda Câmara, da relatoria do Ministro Weder de Oliveira. 
5.6.	A citada decisão consolidou os entendimentos de que: i) a sentença proferida pelo juízo cível, sob qualquer fundamento, não vincula a decisão administrativa proferida pelo TCU; e ii) apenas a sentença absolutória proferida no juízo criminal fundada no reconhecimento da inexistência material do fato ou na negativa de autoria, que tem habilidade para impedir a responsabilização civil e administrativa do agente, aproveita os responsáveis perante este Tribunal. 
5.7.	No caso, a sentença da ação civil pública movida pelo Ministério Público do Estado de Minas Gerais concluiu pela procedência do pedido apenas quanto ao prefeito sucessor do recorrente, em função do entendimento de que este não prestou contas do convênio vencido durante o seu mandato, conforme resta claro pela leitura da peça 69, p. 54. 
5.8.	Entretanto, não restou categoricamente caracterizada a hipótese de negativa de autoria ou de inexistência de irregularidades (nesse caso se comprova a ocorrência de irregularidades nas obras como registrado à peça 69, p. 54) , em relação ao recorrente, hipóteses em que a sentença judicial penal teria efeito vinculante sobre os julgados cível e administrativo (conforme art. 935 do Código Civil) . 
5.9.	Além disso, a absolvição criminal foi proferida por juízo incompetente, tendo em vista que compete apenas à Justiça Federal decidir acerca da existência ou não de interesse jurídico da União em determinada demanda. Por essa razão, houve decisão de remessa dos autos ao Tribunal Regional Federal da 1ª Região, em 9/11/2017, para decisão por juízo competente (peça 69, p. 72) . Em pesquisa ao endereço eletrônico do Tribunal Regional Federal da 1ª Região para verificar a situação atual, o processo não foi localizado. 
5.10.	De acordo com o Parecer Técnico da Funasa, realizado com base em visita técnica de acompanhamento no período de 23 a 26/9/2003, com o objetivo de obter a liberação da última parcela do convênio, havia sido executado um percentual de 58,02% do objeto do convênio, correspondente a R$ 346.476,28 (peça 1, p. 151-157 e 217) , tendo sido detectado já algumas impropriedades por conta de alterações no plano de trabalho, sem consulta à Funasa, a exemplo do material utilizado para a construção do filtro lento em Poterrão:
	Descrição dos serviços
	localidade

		Tipiti
	São Miguel
	Poterrão
	Salineiro
	Pinga Fogo

	Serviços preliminares
	100%
	100%
	100%
	Obras não iniciadas
	Obras não iniciadas

	Captação
	N/A
	100%
	100%
		
	Adutora de água bruta
	33%
	88%
			
	Filtro lento
	Não aplicável
	Não aplicável
	0%
		
	Clorador
	Não aplicável
	Não aplicável
	0%
		
	Casa de química
	100%
	100%
	Não aplicável
		
	Estação de tratamento
	100%
	100%
	Não aplicável
		
	Reservatório apoiado
	0%
	0%
	0%
		
	Rede de distribuição
	39%
	80%
	82%
		
	Ligações domiciliares
	34%
	87%
	67%
		
	Serviços complementares
	50%
	50%
	50%
		
	Total
	84,3%
	86,21%
	50,78%
		
5.11.	De acordo com o Relatório de Visita Técnica Final, de 13/4/2012 (peça 2, p. 14-39) , embora o objeto tenha sido quase que completamente executado (90,87%) , a comunidade deixou de ser beneficiada em Pinga Fogo e em São Miguel. Em Pinga Fogo, o sistema chegou a funcionar por 30 dias, mas, em função de problemas operacionais que nunca foram resolvidos pelo município, ficou inoperante desde então. Já em São Miguel, o técnico da Funasa concluiu pelo não atingimento dos objetivos, uma vez que está sendo distribuída apenas água bruta para a comunidade, ou seja, sem tratamento e imprópria ao consumo humano. Assim, os objetivos do convênio não foram atingidos nessas localidades. Por outro lado, os recursos foram integralmente esgotados na gestão do recorrente. 
5.12.	Nesse contexto, não procede o argumento de que as irregularidades estão relacionadas a problemas ocorridos posteriormente à conclusão das obras. O recorrente firmou o termo de aceitação definitiva da obra aos 31/12/2004, bem como elaborou os documentos relativos à prestação de contas final do Convênio, dando por cumprida a avença e atingidos os seus objetivos, o que, de fato, não ocorreu (peça 1, p. 325 e 387-399) .
5.13.	Sobre a entrega tardia da prestação de contas (passados já 6 anos do término do mandato do recorrente) , ressalta-se que o recorrente foi notificado pela Funasa em 2/4/2007 (peça 1, p. 187 e 195) para apresentar defesa ou recolher o débito correspondente, portanto pouco mais de 2 anos após dar por encerrada a obra. Entretanto, mesmo tendo sido atendido em seu pedido de prorrogação de prazo, não apresentou resposta. 
5.14	Ressalta-se que o extrato da conta específica e a conciliação bancária apresentada na prestação de contas indicaram saldo de apenas R$ 15,66 em dezembro de 2004 (peças 1, p. 385, e 2, p. 130) , valor que foi restituído, devidamente corrigido, em 18/7/2013 (peça 2, p. 214) . 
5.15.	Como os recursos transferidos foram aplicados durante a gestão do recorrente, é de sua inteira responsabilidade demonstrar a boa e correta aplicação dos recursos transferidos, ou caso contrário, ressarcir o erário pelo prejuízo. 
5.16.	Ainda que a totalidade dos recursos repassados tenha sido aplicada no objeto do convênio, o não atingimento dos seus objetivos importa na condenação à devolução proporcional dos recursos federais transferidos, não cabendo a alegação do recorrente de que o objeto foi atingido.  
5.17.	De acordo com a jurisprudência desta Corte de Contas, a mera execução ou a execução parcial do objeto pactuado não é suficiente para que as contas do responsável sejam aprovadas, sendo necessário que a obra traga, de fato, benefícios à população e atinja os fins para os quais foi proposta (Acórdão 9464/2018-TCU-Primeira Câmara e 10988/2015-2ª Câmara, ambos da relatoria do Ministro Marcos Bemquerer, 2812/2017-1ª Câmara, relatoria do Ministro Weder de Oliveira, 4712/2015-1ª Câmara, da relatoria do Ministro Bruno Dantas, entre outros) . 
5.18 	Além disso, não cabe a responsabilização do Município pelo débito decorrente da execução parcial, considerando a ausência de benefícios auferidos pela obra inconclusa e ainda que toda a gestão do convênio se deu no período em que o recorrente ocupou o cargo de prefeito, devendo ser o único a responder pelo débito. 
5.19.	Não procede ainda a alegação de eventual controvérsia levantada pelo Ministério Público de Minas Gerais acerca da comprovação de conclusão das obras, considerando que foi o próprio recorrente quem assinou o termo de recebimento definitivo das obras em 31/12/2004, conforme já relatado no item 5.12 retro.
5.20.	Assim, considerando que o ônus de comprovar a regularidade da aplicação das verbas públicas na consecução dos objetivos de convênio de governo compete ao agente público que ordenou a realização da despesa, e que o recorrente firmou o Convênio 3383/2001, sendo o gestor responsável pela aplicação integral dos recursos transferidos, não há como transferir a responsabilidade pelo débito decorrente do não atingimento dos objetivos desse convênio ao seu sucessor ou à municipalidade. 
CONCLUSÃO
6.	Das análises anteriores, tendo em vista que o recorrente firmou o Convênio 3383/2001 e foi o gestor responsável pela aplicação integral dos recursos transferidos, conclui-se pela sua responsabilização, devendo-se manter o acórdão atacado nos seus exatos termos. 
PROPOSTA DE ENCAMINHAMENTO
7.	Ante o exposto, com fundamento nos arts. 32, inciso I; e 33, da Lei 8.443/1992, submetem-se os autos à consideração superior, com posterior encaminhamento ao Ministério Público junto ao Tribunal de Contas da União e ao Gabinete do Relator, propondo:
	a) conhecer o recurso interposto, para, no mérito, negar-lhe provimento; e
b) dar ciência ao recorrente, à Procuradoria da República no Estado de Minas Gerais e aos demais interessados do acórdão que vier a ser proferido. [...]".
3.	O Ministério Público junto a este Tribunal, no parecer à Peça 99, manifesta-se de acordo com a proposta da unidade técnica.
	É o Relatório.

8.1. Ingrid Caroline Alves Pessoa (172527/OAB-MG) e outros, representando Luciano Pessoa de Andrade Lira.
8.2. Paulo Ester Gomes Neiva (84899/OAB-MG), representando Prefeitura Municipal de Ataléia - MG.

Procuradora-Geral Cristina Machado da Costa e Silva.

RECURSO DE RECONSIDERAÇÃO. TOMADA DE CONTAS ESPECIAL. CONVÊNIO PARA CONSTRUÇÃO DE SISTEMA DE ABASTECIMENTO DE ÁGUA. INEXECUÇÃO PARCIAL. RECOLHIMENTO DA CONTRAPARTIDA NÃO INTEGRALIZADA. REGULARIDADE COM RESSSALVA DAS CONTAS DO MUNICÍPIO E QUITAÇÃO. IRREGULARIDADE DAS CONTAS DO GESTOR. DÉBITO. PRESCRIÇÃO DA MULTA. CONHECIMENTO DO RECURSO. NÃO PROVIMENTO. COMUNICAÇÕES.

TOMADA DE CONTAS ESPECIAL (TCE)

Secretaria de Recursos (Serur) e Secretaria de Controle Externo de Tomada de Contas Especial (SecexTCE).

Aprecia-se nesta oportunidade, Recurso de Reconsideração interposto pelo Sr. Luciano Pessoa de Andrade Lira, ex-prefeito de Ataléia-MG, contra o Acórdão 8055/2018-TCU-Segunda Câmara (Peça 38) que julgou irregulares as suas contas e condenou-o ao recolhimento do débito apurado nos autos, deixando de aplicar-lhe a multa do art. 57 da Lei 8.443/1992, em razão da ocorrência da prescrição da pretensão punitiva. 
2.	A deliberação recorrida foi adotada no âmbito da Tomada de Contas Especial, instaurada pela Fundação Nacional de Saúde, em razão do cumprimento apenas parcial do Convênio 3.383/2001, que objetivou a execução de sistema de abastecimento de água naquela municipalidade.
3.	Para executar o objeto do ajuste, foi previsto o total de R$ 603.162,82, com R$ 576.319,81 a serem oferecidos pela Funasa e o restante a ser integralizado como contrapartida municipal. Os recursos federais foram repassados em três parcelas iguais, creditadas na conta específica em 11/7/2002, 7/10/2002 e 8/3/2004. 
4. 	Ao ex-prefeito foi imputado débito proporcional ao percentual do objetivo não alcançado, conforme informação constante do relatório de visita técnica final da Funasa, em que foi registrado o funcionamento de apenas 35,60% da obra pactuada. Esse responsável foi ainda ouvido em audiência pela não aplicação da contrapartida e por movimentação irregular na conta específica. O munícipio foi chamado a responder pela devolução da parcela da contrapartida não integralizada.
5. 	No mérito, a Secretaria de Controle Externo do Estado de Minas Gerais (Secex/MG) havia proposto julgar irregulares as contas do ex-prefeito e do município, que havia permanecido revel. No entanto, foi acolhida proposta divergente do Ministério Público junto ao TCU - MPTCU, e, preliminarmente fixado prazo improrrogável para que o município recolhesse a contrapartida devida (Acórdão 8931/2017-TCU-Segunda Câmara) .
6. 		Comprovado o recolhimento do valor corrigido (Peça 33) , a unidade técnica propôs julgar regulares com ressalva as contas do município e reiterou a proposta anteriormente formulada de julgar irregulares as contas do responsável e condená-lo em débito (Peça 34) , proposta que foi endossada pelo Parquet  (Peça 37) , e que resultou no Acórdão atacado.
7.	Nesse momento recursal, o Sr. Luciano Pessoa de Andrade Lira apresenta os documentos, bem como os argumentos trazidos na Peça 69, p. 3-4, reproduzidos pela Secretaria de Recurso (Serur) , no subitem 5.1, alíneas a a l, da instrução transcrita no Relatório precedente, que foram adequadamente analisados e rechaçados pela unidade técnica que propôs conhecer e negar provimento ao recurso, ante os seguintes fundamentos:
	a) o gestor que subscreve o convênio contrai responsabilidade pessoal pela observância de suas disposições, incluindo o ônus de comprovar a boa e correta aplicação dos recursos públicos recebidos, quando são aplicados integralmente em sua gestão, como no caso sob comento. Dessa forma, é de responsabilidade personalíssima do recorrente, e não do Município, a restituição de valores recebidos mediante convênio, quando o objetivo não é atingido;
b) a alegada dificuldade de acesso a documentos não foi comprovada, eis que não demonstrou haver promovido diligências ao município ou outras providências adotadas nesse sentido. Dessa forma, esse argumento não pode ser aceito para afastar o encargo do recorrente;
c) a existência de ações judiciais, com decisões favoráveis, não beneficia o recorrente ante o entendimento assente na jurisprudência do TCU quanto ao princípio da independência das instâncias, que consolidou os entendimentos de que: i) a sentença proferida pelo juízo cível, sob qualquer fundamento, não vincula a decisão administrativa proferida pelo TCU; e ii) apenas a sentença absolutória proferida no juízo criminal fundada no reconhecimento da inexistência material do fato ou na negativa de autoria, que se aproveita para impedir a responsabilização civil e administrativa do agente perante este Tribunal. Na sentença trazida pela defesa, não restou categoricamente caracterizada a hipótese de negativa de autoria ou de inexistência de irregularidades, além de ser proferida por juízo incompetente (Peça 69 p. 54) ;
d) os relatórios técnicos produzidos pela Funasa, realizados com base em visita técnica de acompanhamento, concluíram que objetivos do convênio não foram atingidos nas localidades de Pinga Fogo e em São Miguel, que ocorreram impropriedades por conta de alterações no plano de trabalho, sem consulta à Funasa e que os recursos foram integralmente esgotados na gestão do recorrente (Peça 1, p.151-157 e 217 e Peça 2, p. 14-39) ;
e) o recorrente firmou o termo de aceitação definitiva da obra aos 31/12/2004, bem como elaborou os documentos relativos à prestação de contas final do Convênio, dando por cumprida a avença e atingidos os seus objetivos, o que, de fato, não ocorreu (Peça 1, p. 325 e 387-399) ;
f) sobre a entrega tardia da prestação de contas (passados já 6 anos do término do mandato do recorrente) , ressalta que o recorrente foi notificado pela Funasa em 2/4/2007 (Peça 1, p. 187 e 195) para apresentar defesa ou recolher o débito correspondente, portanto pouco mais de 2 anos após dar por encerrada a obra. Entretanto, mesmo tendo sido atendido em seu pedido de prorrogação de prazo, não apresentou resposta;
g) o extrato da conta específica e a conciliação bancária apresentada na prestação de contas indicaram saldo de apenas R$ 15,66 em dezembro de 2004 (Peças 1, p. 385, e 2, p. 130) , valor que foi restituído, devidamente corrigido, em 18/7/2013 (Peça 2, p. 214) . Assim, como há comprovação de que os recursos transferidos foram aplicados durante a gestão do recorrente, é de sua inteira responsabilidade demonstrar a boa e correta aplicação destes, ou caso contrário, ressarcir o Erário pelo prejuízo;
h) ainda que a totalidade dos recursos repassados tenha sido aplicada no objeto do convênio, o não atingimento dos seus objetivos importa na condenação à devolução proporcional dos recursos federais transferidos, não cabendo a alegação do recorrente de que o objeto foi atingido. A mera execução ou a execução parcial do objeto pactuado não é suficiente para que as contas do responsável sejam aprovadas, sendo necessário que a obra traga, de fato, benefícios à população e atinja os fins para os quais foi proposta;
j) não cabe a responsabilização do Município pelo débito decorrente da execução parcial, considerando a ausência de benefícios auferidos pela obra inconclusa e ainda que toda a gestão do convênio se deu no período em que o recorrente ocupou o cargo de prefeito, devendo ser o único a responder pelo débito;
l) não procede ainda a alegação de eventual controvérsia levantada pelo Ministério Público de Minas Gerais acerca da comprovação de conclusão das obras, considerando que foi o próprio recorrente quem assinou o termo de recebimento definitivo das obras em 31/12/2004;
m) sendo que compete ao agente público o ônus de comprovar a regularidade da aplicação das verbas recebidas na consecução dos objetivos de convênio de governo que ordenou a realização da despesa, e que o recorrente firmou o Convênio 3383/2001, sendo o gestor responsável pela aplicação integral dos recursos, não há como transferir a responsabilidade pelo débito decorrente do não atingimento dos objetivos desse convênio ao seu sucessor ou à municipalidade.
8.	Ante esses fundamentos, a Serur, com a anuência do Ministério Público junto a este Tribunal, propõe conhecer e negar provimento ao Recurso de Reconsideração.
9.	No que tange à admissibilidade, manifesto minha concordância com o entendimento da Serur e do Ministério Público junto a este Tribunal, no sentido de conhecer do Recurso de Reconsideração, tendo em vista que os requisitos legais e regimentais previstos para a espécie estão devidamente preenchidos.
10.	Quanto ao mérito, acolho integralmente a proposição da unidade técnica, que teve a anuência do Ministério Público junto a este Tribunal e incorporo os argumentos apresentados nos respectivos pareceres de Peças 97 e 99 às minhas razões de decidir, sem prejuízo das considerações a seguir aduzidas. 
11.	Verifico no Voto condutor da deliberação recorrida que a Relatora a quo já havia rechaçado os argumentos do responsável de que o convênio teria sido executado de acordo com o pactuado e que seu sucessor não teria dado continuidade às obras. Agora em sede de recurso o recorrente não apresenta, mais uma vez, quaisquer comprovantes ou evidências para infirmar a inexecução constatada pela Funasa. 
12.	Devo destacar, do Voto da deliberação a quo que, conforme informação do responsável, seu mandato como prefeito se encerrou em 2006, e a vigência do convênio havia expirado em maio de 2005, mais de um ano antes. O extrato da conta específica e a conciliação bancária apresentada na prestação de contas indicaram saldo de apenas R$ 15,66 em dezembro de 2004, valor que foi restituído, devidamente corrigido, em 18/7/2013. Ou seja, os recursos transferidos foram integralmente aplicados durante sua gestão, e não há como transferir a responsabilidade pelo não atingimento do objetivo do convênio ao seu sucessor.
13.	Quanto à caracterização da responsabilidade do recorrente, depreendo que também não há reparação a ser feita. A arguição do princípio da continuidade administrativa e da responsabilidade do sucessor pela continuidade da execução e prestação de contas não o socorre, pois, de fato, restou comprovado que era o responsável direto pela execução do ajuste, que a quase totalidade dos recursos foram gastos durante a sua gestão e, ainda, que a vigência do convênio expirou mais de um ano antes do encerramento do seu mandato como prefeito.
14.	O gestor público ao assumir as atribuições do cargo deve estar ciente das normas que o regem e da necessidade de comprovar a boa e regular gestão dos recursos públicos administrados, sob pena de ser responsabilizado por dano ao Erário.
15.	Por fim, afasto a possibilidade de utilizar a sentença judicial trazida aos autos pelo recorrente. No âmbito desta Corte de Contas, fundamentado no princípio da independência das instâncias, prevalece o entendimento de que somente teria influência no processo em exame a ação penal em que fosse absolvido o responsável pela negativa de autoria ou inocorrência do fato, caso em que as demais esferas devem acatar a decisão adotada no âmbito do juízo penal (Acórdão 2067/2015-TCU-Plenário, 2.613/2015-TCU-Plenário, 2.437/2015-TCU-Plenário, entre outros) .
16.	Assim, não há como ser dado provimento ao Recurso de Reconsideração interposto pelo Sr. demais, Luciano Pessoa de Andrade Lira, devendo ser mantida em seus exatos termos a decisão exarada por mio do Acórdão 8055/2018-TCU-Segunda Câmara.
	Ante o exposto, VOTO por que este Colegiado adote a minuta de acórdão que submeto à sua consideração.
TCU, Sala das Sessões Ministro Luciano Brandão Alves de Souza, em 8 de outubro de 2019.
AROLDO CEDRAZ
Relator